【裁判字號】    95,訴,678
【裁判日期】    970222
【裁判案由】    損害賠償
【裁判全文】
臺灣桃園地方法院民事判決               95年度訴字第678號
原      告  丙○○
訴訟代理人  陳錦芳律師
被      告  乙○○
            甲○○
兼上一人
訴訟代理人  丁○○
共      同
訴訟代理人  郭啟榮律師
上列當事人間因過失傷害案件，原告提起刑事附帶民事訴訟，請
求損害賠償，經本院刑事庭以95年度桃交附民字第1 號裁定移送
前來，本院於民國97年1 月24日言詞辯論終結，判決如下：
    主  文
被告乙○○應給付原告新臺幣陸萬肆仟伍佰壹拾伍元及自民國九
十五年一月十日起至清償日止，按週年利率百分之五計算之利息
。
原告其餘之訴駁回。
訴訟費用由被告乙○○負擔百分之五，餘由原告負擔。
本判決第一項得為假執行。但被告乙○○如以新臺幣陸萬肆仟伍
佰壹拾伍元為原告供擔保，得免為假執行。
原告其餘假執行之聲請駁回。
    事  實
甲、原告方面：
一、聲明：
  (一)被告應連帶給付原告新台幣（下同）1,529,678 元（原告於
    陳述欄主張至少應給付1,403,306 元），及自起訴狀繕本送
    達翌日起至清償日止，按年息5 ％計算之利息。
  (二)願供擔保，請准宣告假執行。
二、陳述：
  (一)被告乙○○於民國92年8 月24日上午9 時50分許，駕騎車牌
    號碼JT9-868 號重型機車（下稱被告乙○○機車），沿桃園
    縣大溪鎮○○路由內柵往慈湖方向行駛，行經大溪鎮○○路
    與台四線交岔路口時，適原告駕騎車牌號碼130-GSX 號超重
    型機車（下稱原告超重型機車）沿大溪鎮台四線由石門水庫
    往大溪方向行駛，被告乙○○應注意車輛行至無號誌交岔路
    口時支道線車應讓幹道車先行，並依當時情形，無不能注意
    之情事，竟疏未注意其所行路線為閃紅燈之支道車，未禮讓
    行經閃光黃燈交岔路口之原告，貿然通過上開交岔路口，因
    此擦撞原告所駕騎超重型機車之左後側，致原告失控撞及電
    線桿倒地，受有頭部外傷合併頭皮撕裂傷（5 ×1 ×0.2 ㎝
    ）、舌頭撕裂傷（4 ×0.5 ×0.2 ㎝）、胸部多處擦傷併瘀
    血、腹部挫傷、左側遠端橈骨骨折、左鎖骨骨折之傷害。被
    告上開過失致原告受傷害之行為，已經鈞院以95年度交簡上
    字第56號判決有罪在案。
  (二)被告乙○○行駛於支線道，行經台四線主幹道交岔路口時應
    減速接近先停止於交岔路口前，讓台四線之幹道車優先通行
    認為安全時，方得續行，然被告乙○○卻轉頭往台四線車輛
    行駛之左側方向查看（被告乙○○查看方向錯誤），致疏未
    注意台四線主幹道上原告駕騎之超重大型機車自右而左行駛
    欲通過台四線與安和路交岔路口，即貿然往前行駛，以致被
    告乙○○機車車頭撞擊原告機車左後排氣管而肇事，顯然本
    件車禍之發生係因被告乙○○騎車查看方向錯誤所致，被告
    乙○○過失程度非輕，已經鈞院刑事庭95年度交簡上字第56
    號刑事判決認定在案。
  (三)據證人陳明川於刑事偵查中證稱其當時駕騎1000CC機車，行
    駛於原告所駕騎之1300CC機車後面約15公尺，當時騎到3 檔
    ，過彎道有煞車無降檔，騎到車速50-60 公里左右打3 檔等
    情，可見原告未超速，有刑事確定判決認定原告係以時速50
    公里至60公里速度通過該交岔路口可憑。當時原告見被告乙○○騎車前來，僅以後輪煞車，前輪仍在前進中，故原告機
    車並未立即煞停，以致造成煞車痕24.9公尺，準此，顯無法
    單以煞車痕24.9公尺即推斷原告車速過快。
  (四)被告乙○○機車前車頭撞擊原告機車左後側排氣管，為刑事
    判決確認之事實，原告機車遭被告乙○○車頭撞擊後才向前
    撞到右前方電線桿而倒地，被告乙○○機車前車頭車殼破裂
    、原告機車左後側排氣管被撞凹，足見被告乙○○車速甚快
    。
  (五)本件交通事故經臺灣桃園地方法院檢察署轉請中華民國車輛
    交通事故鑑定技術研究學會鑑定結果，認被告乙○○行經閃
    光紅燈路口未停讓原告主幹道車先行，撞擊原告超重型機車
    左後側為肇事主因，原告僅為肇事次因，被告乙○○過失非
    輕，至少應負80％之過失責任。
  (六)被告乙○○係72年12月24日出生，於上開侵權行為發生時未
    滿20歲，被告甲○○、丁○○為被告乙○○之父母，依民法
    第187 條第1 項規定，應負連帶賠償責任。爰依民法第184
    條第1 項前段、第191 條之2 前段、第193 條第1 項及第19
    5 條第1 項規定，請求被告連帶賠償下列損害：
  1.醫療費用：台灣大學醫學院附設醫院（下稱台大醫院）急診
    、門診及住院醫療費用27,135元。
  2.看護費用：自92年8 月24日起至同年月30日止，支出看護費
    用11,400元。
  3.交通費用：支出敏盛醫院救護車車資3,500 元。
  4.工作損失及營業損失：原告自82年間即取得女子美髮、美容
    類丙級技術士證照，於本件車禍前原從事美髮業，每月收入
    約5 萬元，因本件車禍所受左側遠端橈骨骨折、左鎖骨骨折
    ，導致原告左手不靈活，於92年8 月25日以鋼釘固定左手之
    骨折，直至93年12月9 日始拔除鋼釘，再加計拔除鋼釘後之
    復原期間2 年無法正常從事美髮工作，至少損失987,643 元
    。退步言之，原告亦得請求勞工最低基本工資即每月15,840
    元，以2 年計算，至少受有379,104 元之損失；
  5.減少勞動能力損失：
    原告於受傷前從事美髮技術，因本件車禍所受傷勢，其中左
    腕遠端橈骨骨折併發外傷性關節炎，原告左手手腕功能有殘
    留運動障礙，工作能力受有限制，無法從事太複雜或時間太
    久之工作，經醫師診斷屬永久性功能障礙，參酌勞工保險條
    例第53條勞工保險殘廢給付標準附表所載，原告應符合第94
    項「一上肢三大關節中，有一大關節遺存運動障害者」之第
    13級殘廢，減少勞動能力比率23.07 ％。原告為65年7 月12
    日生，本件車禍發生時為27歲，依原告內固定器拔除後休養
    8 個月滿即自94年8 月11日起至60歲退休之時（即125 年7
    月11日），尚有30年11月，原告減少勞動能力比率23.07 ％
    ，依最低基本工資每月15,840元計算，每年減少收入43,851
    元，採霍夫曼式計算被告１次應給付原告832,993 元。
  6.精神慰撫金：原告因受有上開傷害，致事業及家庭備受打擊
    ，精神上痛苦難以形容，請求精神慰撫金50萬元。
  7.以上原告之損害共計1,754,132 元，被告乙○○至少應負80
    ％之過失責任，故被告應連帶賠償至少1,403,306 元，始為
    公允。
三、證據：提出臺灣桃園地方法院檢察署94年度調偵字第378 號
    檢察官聲請簡易判決處刑書1 件、敏盛綜合醫院龍潭分院診
    斷證明書1 件、國立臺灣大學醫學院附設醫院診斷證明書2
    件、國立臺灣大學醫學院附設醫院醫療費用收據9 件及門急
    住診費用證明單4 件、敏盛救護車收據1 件、鈞院94年度桃
    交簡字第2326號刑事簡易判決1 件、中華民國技術士證2 件
    、訊問筆錄1 件、交通事故肇因分析表1 件（均為影本）、
    被告戶籍謄本3 件為證。另聲請囑託臺灣大學醫學院附設醫
    院鑑定原告不能工作之期間，及聲請調閱本院94年度桃交簡
    字第2326號刑事偵審案卷。
乙、被告方面：
一、聲明：
  (一)原告之訴及假執行之聲請均駁回。
  (二)如受不利判決，願供擔保免為假執行。
二、陳述：
  (一)依道路交通事故現場圖所示原告超重型機車之煞車痕起點在
    內側車道之停止線，顯見原告之超重型機車違規超速，既未
    在道路交通安全規則第99條第1 項第2 款但書規定之外側車
    道行駛，且在10餘公尺前已見被告乙○○之機車（見原告於
    93年5 月5 日檢察官訊問筆錄），竟行駛至停止線前始緊急
    煞車，顯見原告在閃黃燈之交岔路口，完全未依交通安全規
    則減速，原告因自己欠缺駕駛技能，復違規超速行駛內側車
    道，雖已見被告之機車在路口，仍未減速並採取煞車之措施
    ，應為肇事原因。被告乙○○依規定在路口停車注意左右並
    無來車，靠右通過路口，因無法預見原告之超重型機車違規
    超速行駛於內側車道而遭原告之機車擦撞，應無過失。
  (二)依台北市監理處96年6 月15日北市監三字第09661750900 號
    函稱原告所駕駛懸掛130-GSX 車牌之超重型機車，經查並無
    該號牌之核發紀錄，該超重型機車既無車籍登記資料，應屬
    拼裝未經監理處檢驗合格之危險交通工具，原告無駕駛執照
    ，復駕騎無牌照之超重型機車，奔馳於道路內線車道上，嚴
    重違反交通規則因而肇事，應自負其責。
  (三)依師範大學物理系學者黃福坤所著「開車時所應保持的安全
    距離」一文之見解，一般車輛之輪胎摩擦係數在非潮濕路面
    時，一般值大約0.8 左右，車速每小時72公里（即每秒20公
    尺）之速度，需25.5公尺之停車距離，但依卷附警繪現場圖
    ，原告之煞車痕起自內線車道路口之停止線，拖延24.9公尺
    後，直接撞及電線桿始倒地，參照黃福坤學者前文內「煞車
    痕與車速的關係」一圖，煞車痕若為24.9公尺，其車速至少
    每小時70公里。本件原告之煞車痕係直撞電線桿而停止，其
    車速鐵定逾70公里甚多，原告稱未逾60公里，顯有不實。
  (四)鈞院95年度交簡上字第56號簡易判決指被告未注意禮讓幹道
    車先行，惟未審酌被告已在交岔路口停車並注意左右均無來
    車，在客觀上已盡注意之能事，亦未審酌原告之超重大型機
    車呼嘯而來，完全未採任何安全措施，被告雖已盡客觀上應
    注意之能事，仍難予避免遭原告擦撞等事實，該刑事判決所
    為被告有過失之認定，於本件民事訴訟不受拘束。
  (五)被告乙○○係72年12月24日生，於本件車禍92年8 月24日案
    發時將滿20歲，已依道路交通安全規則第65條規定考驗合格
    ，持有合格駕駛執照，依一般社會通念，已具備安全駕駛之
    自主能力。案發之日乙○○一如往常駕駛機車由大溪內柵住
    處欲經慈湖往石門水庫之餐廳打工，該路線係乙○○多次往
    返住家與工作場所之道路，被告甲○○、丁○○為乙○○之
    父母，已盡監督乙○○考驗駕駛執照之責任，並未放任乙○○在不熟悉之道路行駛，況乙○○以機車代步，往返於內柵
    住處與工作場所短短數公里間，在現時國內社會實甚普遍，
    並未違反社會通常認知之常規。從而法定代理人甲○○、丁○○已盡監督之責，並無疏懈。本件車禍係出於原告無照、
    違規超速所致，此種行車意外事故，衡諸一般成年之第三駕
    駛人，亦難期完全避免，被告甲○○、丁○○縱監督乙○○
    應行駛於熟悉之道路，此項事故猶不免發生，依民法第187
    條第2 項規定，被告自不負連帶賠償責任。
  (六)關於原告請求賠償金額之項目：
  1.對原告請求之醫療費用27,135元、救護車車資3,500 元均無
    意見。
  2.原告主張看護費用11,400元部分，未舉證以實其說。
  3.工作或營業損失987,643元部分：
    原告主張原從事美髮業，於本件車禍發生前每月收入有5 萬
    元，自受傷後左手功能未能正常從事美髮工作至少達2 年無
    法工作，蒙受工作損失云云，均未舉證證明，且依卷附原告
    受傷前91年度及受傷當年之92年度綜合所得清單，並無任何
    所得來源資料，原告請求工作或營業損失顯屬失據。
  4.減少勞動能力損失832,993元部分：
    原告雖主張82年間即取得女子美髮、美容類丙級技術證照，
    惟領有某項技術證照，僅能證明具有某項技術，無從證明基
    於該項技能維生，況所提之技術士證照係95年4 月21日所製
    發，應係94年12月28日起訴後始臨訟申請，原告未舉證證明
    事故發生時確係從事女子美髮或美容工作，其請求減少勞動
    能力之損失，已屬失據。況依台大醫院96年2 月26日函覆說
    明，係表示原告「目前」左手腕功能有殘留運動障礙及「目
    前」因外傷性關節炎，是否影響原告所稱之美髮工作，視工
    作性質而定，亦受原告主觀之意識影響。換言之，原告在第
    2 次手術內固定拔除並休養8 個月後，應已足夠恢復手部之
    功能，「不必然」影響工作能力，且鑑定意見均指原告「目
    前」手腕功能及「目前」外傷性關節炎之情況，應非係長遠
    或永久之意，而外傷性關節炎為「可能」無法從事太複雜或
    時間太久之工作，係屬推測之詞，亦不足據為「必然」減少
    工作能力之證明。依台大醫院覆函，均不足證明原告確實受
    有減少勞動能力之損害，原告請求依勞保條例第53條殘廢給
    付標準表第13級殘廢計算減少勞動能力比率23.07 ％，難認
    有據。
  5.慰撫金50萬元部分：
    原告雖無正當所得收入，卻擁有賓士汽車且以超重型進口機
    車從事休閒娛樂，顯見財力雄厚。而被告乙○○甫成年，課
    餘仍需打工貼補家用，並無恆產，斟酌兩造之過失程度及經
    濟能力，原告請求50萬元慰撫金，顯屬過高。
丙、本院依職權向財政部臺灣省北區國稅局大溪稽徵所、財政部
    臺北市信義稽徵所函查兩造91至93年間所得及財產歸戶資料
    ；並函詢囑託臺大醫院鑑定原告所受傷害對工作能力之影響
    。
    理  由
甲、程序部分：
    按依刑事訴訟法第487 條規定：「因犯罪而受損害之人，於
    刑事訴訟程序得附帶提起民事訴訟，對於被告及依民法負賠
    償責任之人，請求回復其損害。前項請求之範圍，依民法之
    規定。」。又訴狀送達後，原告不得將原訴變更或追加他訴
    。但擴張或減縮應受判決事項之聲明者，不在此限，民事訴
    訟法第255 條第1 項但書第3 款亦定有明文。經查，本件原
    告提起附帶民事訴訟原請求醫療費用14,778元、交通費用3,
    500 元、看護費用11,400元、受傷期間減少工作及營業損失
    100 萬元、精神慰撫金50萬元。嗣移送本院民事審理中，於
    95年6 月12日以民事準備書(二)狀擴張醫療費用為27,135元，
    並減縮工作或營業損失為987,643 元；復於96年3 月23日以
    民事準備書(三)狀減縮其工作損失為379,104 元，並追加減少
    勞動能力損失832,993 元，其餘不變。經核就醫療費用、工
    作損失部分係屬擴張或減縮應受判決事項之聲明；而追加請
    求減少勞動能力損失832,993 元部分，則與起訴部分之基礎
    事實同一，且原告已繳納此部分裁判費；揆諸上揭法律規定
    ，均應予准許。
乙、實體部分：
壹、兩造不爭執事項：
一、原告於92年8 月24日上午9 時50分許，駕騎車牌號碼130-GS
    X 號超重型機車沿台四線由石門水庫往大溪方向行駛，適被
    告乙○○駕騎車牌號碼JT9- 868號重型機車沿桃園縣大溪鎮
    ○○路（桃59線）由內柵往慈湖方向行駛，二車行經台四線
    （大溪鎮○○路）與安和路交岔路口時，原告超重型機車左
    後側排氣管與被告乙○○機車前車頭發生擦撞，致原告之超
    重型機車失控撞及電線桿倒地，受有頭部外傷合併頭皮撕裂
    傷、舌頭撕裂傷、胸部多處擦傷併瘀血、腹部挫傷、左側遠
    端橈骨骨折、左鎖骨骨折等傷害之事實，有桃園縣政府警察
    局大溪分局道路交通事故調查報告表、現場圖、現場照片、
    敏盛綜合醫院龍潭分院及臺大醫院診斷證明書等件附卷可稽
    （見桃園地方法院檢察署92年度偵字第18986 號卷、本院95
    年度桃交附字第1 號卷第8-9 頁）。
二、本件交通事故肇事路段，原告超重型機車行駛之臺四線（桃
    園縣大溪鎮○○路○ 段）為雙向4 線車道之主幹道，設置有
    閃光黃燈；被告乙○○機車所行駛之大溪鎮○○路為雙向2
    車道之支線道，設置有閃光紅燈。
三、被告因過失致原告受傷害之行為，經本院刑事庭以95年度交
    簡字上第56號刑事判決有期徒刑2 月確定在案，業經本院依
    職權調閱上開刑事卷宗核閱屬實。
貳、本件兩造之爭點：
一、原告與被告乙○○就本件車禍之責任歸屬？
  (一)原告駕騎超重型機車有無違規行為及超速行駛？
  (二)被告乙○○駕騎機車行經交岔路口，有無停車查看認為安全
    時始續行？
二、被告乙○○應負擔之賠償金額為何？
三、被告甲○○、丁○○應否與被告乙○○負連帶損害賠償責任
    ？
參、本院判斷：
一、原告與被告乙○○就本件車禍之責任歸屬：
  (一)原告駕騎超重型機車有違規行為並超速行駛：
  1.原告有超速行駛之違規行為：
    按行車速度，依標誌或標線之規定，無標誌或標線者，在
      市區道路，時速不得超過五○公里，在郊外道路時速不得
      超過六○公里。92年10月修正前（下同）道路交通安全規
      則第93第1 項第1 款定有明文。查本件交通事故原告行駛
      之台四線肇事路段速限60公里，為兩造所不爭執，並有道
      路交通事故調查報告表之記載可稽（見臺灣桃園地方法院
      檢察署92年度偵字第18986 號卷第13頁）。
    查依本件道路交通事故現場圖及照片所示現場跡證，自原
      告行向內外側車道間之車道線與交岔路口之停止線交界處
      起向右前延伸至路旁電線桿止有24.9公尺之煞車痕，原告
      超重型機車倒於電線桿前方0.5 公尺處，當時路面乾燥，
      僅於電線桿前有小面積濕潤（如照片所示），有道路交通
      事故現場圖及現場照片6 張可稽（見台灣桃園地方法院檢
      察署92年度偵字第18986 號卷第12、15-17 頁）。依交通
      處61.5.12 交道字第19902 號函作為汽車鑑定是否超速參
      考之「汽車煞車距離、行車速度及道路摩擦係數對照表」
      所示，於3 年以上瀝青乾燥路面行駛，時速60公里之煞車
      距離為20.2公尺，煞車距離24.9公尺之時速約為66公里（
      見本院卷二第49頁對照表）。依本件原告超重型機車撞到
      電線桿前有長達24.9公尺之煞車痕，撞到電線桿後仍往前
      滑行0.5 公尺始停止（如照片所示有刮地痕跡），併參原
      告撞及電線桿後所受傷勢不輕，撞擊力道強勁等情判斷，
      原告當時車速應已超出66公里以上。本件道路交通事故調
      查報告表就肇事地點路面狀態雖勾載「濕潤」，惟查當日
      天氣晴，路面乾燥，僅於原告撞擊之電線桿前有小面積之
      濕潤痕跡，有現場照片在卷可稽（見臺灣桃園地方法院檢
      察署92年度偵字第18986 號卷第15-17 頁），而原告之煞
      車痕係自交岔路口之停止線起延伸至原告撞擊電線桿止，
      煞車痕所經地面乾燥，電線桿前之小面積濕潤地面與原告
      之行車速度及煞車距離之計算應無影響，併予敘明。
    原告雖舉證人即與原告同行駕騎超重型機車之車友陳明川
      於刑事偵查中證詞及本院95年度交簡上字第56號刑事判決
      事實欄記載原告係以時速50至60公里速度通過該交岔路口
      ，為原告未超速之證明云云。查證人陳明川當時駕騎1000
      CC 機 車，原告駕騎1300CC機車，陳明川於刑事偵查中雖
      證稱：「我當時騎到3 檔，車速不清楚」、「（問：當時
      過彎道時有無降檔？）有煞車沒降檔。」、「正常約車速
      80 到100才打到4 檔」、「（問：多少打3 檔？）騎到車
      速50-60 左右。」等語（見臺灣桃園地方法院檢察署94年
      度調偵字第378 號卷第18-19 頁），惟證人陳明川騎到3
      檔，不能證明原告亦以3 檔行駛，且依陳明川證述騎到車
      速50至60公里左右打3 檔，車速達到80至100 公里時始會
      打4 檔，是以3 檔行駛車速仍有可能達70至80公里，況陳
      明川證述不清楚當時車速，則以3 檔行駛不能證明當時係
      以50至60公里之速度行駛，又陳明川為與原告同行駕騎超
      重型機車之車友，就車速自有所保留，不可能自承有超速
      行駛，陳明川之證詞不足以證明原告當時之車速。另本院
      95年度交簡上字第56號刑事判決事實欄固記載原告車速50
      至60公里，惟按刑事附帶民事訴訟移送民事庭後，即為獨
      立民事訴訟，民事庭自得獨立調查事實，不受刑事判決所
      認定事實之拘束，況本院95年交簡上字第56號刑事判決並
      未實際審認原告之車速，該判決事實欄之記載不足證明原
      告行車速度為50至60公里。
    原告復主張當時見被告乙○○騎車前來，僅以後輪煞車，
      前輪仍在前進中，不得單以煞車痕24.9公尺即推斷原告車
      速過快云云，惟查依現場證人陳克銘、陳俊良於刑事案件
      中證述當時在肇事地點前鴻霆汽修場內突然聽到超重型機
      車之煞車聲音回頭看，均認該車車速太快等語（見臺灣桃
      園地方法院檢察署92年度偵字第18986 號卷2-4 頁警詢筆
      錄、94年度調偵字第378 號卷第24頁偵查訊問筆錄），可
      見當時原告車速快且煞車聲音非小，原告稱僅以後輪煞車
      ，前輪仍行進中，故煞車痕較長云云，並未舉證以實其說
      ，難予採取。
    查本件交通事故路段速限60公里，原告超速行駛已如前述
      ，原告有違反道路交通安全規則第93條第1 款規定應可認
      定。
  2.原告有未注意車前狀況及行經閃光黃燈之交岔路未減速接近
    、注意安全之違規行為：
    按汽車行駛時，駕駛人應注意車前狀況，並隨時採取必要
      之安全措施，道路交通安全規則第94條第3 項定有明文。
      次按閃光黃燈表示「警告」，車輛應減速接近，注意安全
      ，小心通過。道路交通標誌標線號誌設置規則第211 條第
      1 項第1 款定有明文。
    原告駕騎超重型機車沿台四線由石門水庫往大溪方向行駛
      ，被告乙○○駕騎重型機車沿桃園縣大溪鎮○○路（桃59
      線）由內柵往慈湖方向行駛，二車於台四線（大溪鎮○○
      路）與安和路交岔路口發生擦撞，依道路交通事故現場圖
      及照片所示，原告超重型機車之煞車痕起自原告行向內外
      側車道間之車道線與交岔路口停止線交界處向右前方延伸
      ，可認二車擦撞位置應在煞車痕起始路口處前。又本件交
      通事故路段為一彎道，自過彎道處至交岔路口之距離約40
      公尺，有桃園縣政府警察局大溪分局96年4 月23日溪警分
      刑字第0962016420號函檢附之補證事項暨附圖可稽（見本
      院卷一第171-172 頁函暨附圖B →C 點）。原告於刑事偵
      查中雖陳述看到被告乙○○時，被告乙○○在左側巷子口
      即對向車道的外側車道附近；當時與被告乙○○機車約相
      距10餘公尺，被告乙○○尚在路口處等語（見臺灣桃園地
      方法院檢察署94年度調偵字第378 號卷第18頁、92年度偵
      字第18986 號卷第38頁）。惟查原告當時車速超逾66公里
      以上，已如前述，如依時速66公里計算每秒速度約為18.3
      公尺（66000 公尺÷60分÷60秒＝18.3公尺），縱依該路
      段速限60公里計算每秒速度約16.67 公尺，原告所稱相距
      10餘公尺之距離僅約需1 秒鐘之時間，然被告乙○○當時
      速度慢，自安和路口進入交岔路口後且於路口中央處停車
      轉頭查看再起步（詳後述(二)），1 秒鐘之時間顯不可能從
      安和路口到達二車肇事位置。查如前述臺四線道路過彎道
      至交岔路口停止線約40公尺距離，參依證人陳明川於刑事
      偵查中證述陳明川過彎道後不久即看到被告乙○○在路口
      中央頭往左看及原告騎車在陳明川前方約15公尺處等情，
      於證人陳明川看到被告乙○○於路口中央處時，原告距離
      被告乙○○應亦約10餘公尺距離，是依原告陳述看到被告
      時二車距離10餘公尺，可認原告看到被告乙○○時，乙○○應係於交岔路口中央處，而非尚在安和路口處。
    原告駕騎超重型機車超速行駛，且行經閃光黃燈之交岔路
      口，未減速接近，注意安全，又原告於距路口10餘公尺前
      ，被告乙○○機車已行於交岔路口中央，原告復未減速並
      採取必要之安全措施，致二車發生擦撞，原告顯有違反道
      路交通安全規則第94條第3 項、道路交通標誌標線設置規
      則第211 條第1 項第1 款規定之過失。
  (二)被告乙○○駕騎機車行經交岔路口，雖有停車查看，惟通過
    路口時仍有應注意、能注意而不注意之過失：
  1.查本件交通事故係原告超重型機車左後側排氣管與被告乙○○機車前車頭發生擦撞，原告超重型機車之左後側排汽管稍
    有凹陷，被告乙○○機車車頭前擋泥板破裂（未裂斷），有
    車損照片在卷可稽（見本院卷二第36-37 頁），而二車擦撞
    後，原告失控往右前方撞及路旁電線桿倒地，被告乙○○機
    車未倒地，人亦無受傷，亦為兩造所不爭執。按行進中之機
    車受外力撞擊，一般情況機車會失控倒地，然本件被告乙○○機車與原告超重型機車擦撞並未倒地，可見被告乙○○機
    車當時應已煞停狀態，再依證人陳明川於刑事偵查中證稱：
    「…被告從十字路口左邊出來，看到他時他已在路口中央，
    看到被告當時頭往左看…」等語（見臺灣桃園地方法院檢察
    署94年度調偵字第378 號卷第18頁），可見被告乙○○於交
    岔路口中央處時有停車查看。被告乙○○辯稱當時剛起步，
    應可採信。則被告乙○○機車於安和路口起步進入交岔路口
    ，至路口中央處即再停車查看，於通過原告行向道路之內側
    車道（3.3 公尺）後在二車擦撞位置時處於煞停之狀態，可
    見被告乙○○之車速應屬極慢，可隨時煞停。原告主張被告
    乙○○車速至少50公理，顯屬無據。另原告依證人陳明川於
    刑事案件中證述看見被告於路口中央處頭往左看之證詞，主
    張被告查看方向錯誤云云，查證人陳明川看到被告乙○○應
    只是一霎那的時間，證人不可能一直注視看著被告乙○○，
    而不注意駕車，被告乙○○有無看其他方向，應非證人所注
    意，自不能以此遽認被告乙○○查看方向錯誤，或未查看左
    右來車情況。
  2.查臺四線道路於肇事路段為一彎道，於原告行駛方向左側之
    安和路口處往右前方視線可看到轉過彎道車輛之距離約50公
    尺（如前揭大溪分局函暨附圖A →B 點距離），而自該轉過
    彎道車輛處至交岔路口停止線之距離為40公尺（如大溪分局
    函暨附圖B →C 點距離），依原告時速66公里每秒18 .3 公
    尺計算，原告轉過彎道行駛至交岔路口停止線前40公尺距離
    ，僅約需2.18秒時間，縱以時速60公里每秒16.66 公尺計算
    ，亦僅需2.4 秒時間。而於交岔路口處台四線道路寬為14公
    尺（如大溪分局函暨附圖C →D →E 點），被告乙○○機車
    自安和路進入交岔路口至原告超重型機車煞車痕起始點之停
    止線有10.5公尺距離（見同上大溪分局函附圖D →E 點7.2
    公尺加原告行向內側車道3.3 公尺），被告乙○○機車當時
    速度應慢，已如前述，且被告乙○○機車停於路口中央查看
    來車後再起步，即需1 、2秒之時間，是被告乙○○自安和
    路進入交岔路口，停於交岔路口中央處查看，再起步到達二
    車擦撞位置，顯需超過2.4 秒之時間，依此計算被告乙○○
    機車於交岔路口前，原告超重型機車應尚未轉過彎道。此外
    ，並無證據證明被告乙○○機車於交岔路口前已見原告超重
    型機車轉過彎道行駛而來，亦無證據證明被告乙○○機車於
    原告超重型機車轉過彎道後在2.4 秒之時間內即自安和路口
    進入交岔路口並通過交岔路口中央處到達二車擦撞位置，被
    告乙○○抗辯於交岔路口前未看到原告超重型機車，堪予採
    信。則被告乙○○機車於交岔路口前，原告超重型機車既尚
    未轉過該道路彎道，非被告乙○○視線所及之處，則被告乙○○進入並通過交岔路口，自難認有違反道路交通標誌標線
    號誌設置規則第211 條第1 項第2 款應停止於交岔路口前讓
    幹道車優先通行之違規行為。
  3.本件被告乙○○於交岔路口前雖未見原告超重型機車，而進
    入交岔路口，惟該彎道仍隨時有車輛轉彎而來，且自轉彎處
    至交岔路口處依60公里時速僅需2.4 秒時間，是通過交岔路
    口仍應注意安全，小心通過。被告乙○○至交岔路口中央處
    查看來車時，應已可見到原告超重型機車急駛而來，被告乙○○未注意安全，致二車擦撞，應亦有過失。
  (三)綜上所述，原告駕騎超重型機車超速行駛，行經閃光黃燈之
    交岔路口，未減速接近，注意安全，復未注意車前狀況，及
    時採取必要安全措施，致二車擦撞肇事，應為主要肇事因素
    。被告乙○○駕騎機車行經閃光紅燈之交岔路口，於交岔路
    口前已停車再開，並確定無來車始進入交岔路口，而乙○○
    於交岔路口中央處時，原告距交岔路口尚有10餘公尺，惟通
    過路口時未注意安全，小心通過，致二車擦撞肇事，使原告
    受有上揭身體之傷害，被告亦應有過失。本院審酌原告未領
    有超重型機車之駕駛執照，駕駛無合法牌照之超重型機車超
    速行駛，影響其他用路人之安全，及上述本件車禍之經過、
    被告乙○○及原告遵守義務之可能及要求，暨原告超速行駛
    影響被告乙○○對安全距離之判斷等情，認原告應負80％之
    過失責任，被告乙○○應負20％之過失責任。而被告乙○○
    之過失行為與原告之受傷間，具有相當因果關係，被告乙○○應負侵權行為損害賠償責任。
  (四)本件交通事故於刑事案件審理時囑託中華民國車輛交通事故
    鑑定技術研究學會之交通事故肇因分析表關於肇事因素雖認
    ：「申機車（即被告乙○○）行經閃光紅燈路口未停讓，
    駕駛撞擊黃機車（即原告）左後側而肇事，為肇事主因；
    黃機車（即原告）無照駕駛行經閃光黃燈未減速，預見狀況
    未採安全措施，遭擦撞後閃避失速，失控撞電線桿而肇事，
    為肇車次因。」（見本院卷第77頁），惟該研究學會未審酌
    原告超重型機車及被告乙○○機車之速度、距離及被告乙○○於原告轉過彎道前已進入交岔路口等因素，遽為被告行經
    閃光紅燈路口未停讓為肇事主因，原告為肇事次因之研判，
    有嫌疏略、速斷，難予採取，併予敘明。
二、被告乙○○應負擔之賠償金額：
  (一)按因故意或過失，不法侵害他人之權利者，負損害賠償責任
    ；汽車、機車或其他非依軌道行駛之動力車輛，在使用中加
    損害於他人者，駕駛人應賠償因此所生之損害。但於防止損
    害之發生，已盡相當之注意者，不在此限；不法侵害他人之
    身體者，對於被害人因此減少勞動能力，或增加生活上之需
    要時，應負損害賠償責任；不法侵害他人之身體者，被害人
    雖非財產上之損害，亦得請求賠償相當之金額；民法第184
    條第1 項、第191 條之2 、第193 條第1 項、第195 條第1
    項前段分別定有明文。被告乙○○駕騎機車與原告駕騎之機
    車發生碰撞，致原告受有上揭傷害之事實，已如前述，原告
    請求被告乙○○賠償因此所生之損害，自屬有據。
  (二)茲就原告請求之各項損害金額審酌如下：
  1.醫療費用：
    原告主張因本件車禍受傷已支出醫療費用27,135元，有門急
    住診費用證明單4 紙、醫療費用收據8 紙（見本院95年交附
    字第1 號卷第12-17 頁、本院卷一第67至72頁），原告此部
    分請求，應予准許。
  2.看護費用：
    按被害人因受傷需要隨身看護，而由親屬看護時，雖無現實
    看護費之支付，亦未受支付之請求，仍應認被害人受有看護
    費之損害。查原告主張自92年8 月24日起至同年月30日止支
    出看護費用11,400元，雖未提出支出證明，惟查原告因本件
    車禍受傷於92年8 月24日住院手術以鋼釘固定骨折，於92年
    8 月30日出院，有台大醫院診斷證明書在卷可稽（見本院卷
    一第66頁），是原告所請求為住院期間之看護費用，衡量原
    告受傷不輕，於住院期間需看護輔助應有必要，縱原告未僱
    請他人看護，而由親屬看護，仍應認原告受有看護費之損害
    ，又原告請求住院6 日期間之看護費11,400元，未逾醫院看
    護每日2,200 元之收費標準，原告此部分請求，應予准許。
  3.交通費用：原告主張支出敏盛醫院救護車車資3,500 元，並
    提出敏盛醫院救護車收據1 紙在卷，復為被告所不爭執，此
    部分請求，應予准許。
  4.工作或營業損失：
    按「損害賠償，除法律另有規定或契約另有訂定外，應以
      填補債權人所受損害及所失利益為限。依通常情形，或依
      已定之計畫、設備或其他特別情事，可得預期之利益，視
      為所失利益。」民法第216 條定有明文。此所謂所受損害
      ，即現存財產因損害事實之發生而被減少之積極的損害。
      所謂所失利益，則指新財產之取得，因損害事實之發生而
      受妨害之消極的損害而言。又該所失利益，固不以現實有
      此具體利益為限，惟該可得預期之利益，亦非指僅有取得
      利益之希望或可能為已足，尚須依通常情形，或依已定之
      計劃、設備或其他特別情事，具有客觀之確定性。再者無
      論所受損害抑所失利益，被害人賠償損害之請求權，以受
      有實際上之損害為成立要件（最高法院94年度台上字第15
      05號、95年度台上字第2895號、89年度台上字第678 號判
      決要旨參照）。
    原告主張於本件車禍發生前從事美髮業，每月收入約5萬
      元，因本件車禍自92年8 月24日至94年8 月10日，前後合
      計23個月又28天無法工作，請求依勞工最低基本工資每月
      15,840元計算工作損失379,104 元，固據提出中華民國技
      術士證2 紙為佐。惟查，原告領有美髮技術士證照，僅能
      證明具有美髮技術，無從證明原告於車禍發生前從事美髮
      業工作。查大多數成人的長骨骨折的骨化作用約需3 至4
      個月，且依臺大醫院95年8 月17日校附醫秘字第09500023
      85號函復「黃先生左手腕關節有外傷性關節炎變化，即性
      期受傷後經治療可療養數週至數月，無法工作之期間受黃
      先生之工作性質及工作意願影響。」（見本院卷第98頁）
      ，可見骨折之癒合約需數月即可恢復，原告主張2 年期間
      不能工作，有違常理，顯見原告並無工作意願。再原告於
      發生車禍前之91年度及發生車禍之92年度均無任何所得資
      料，有本院向財政部台北市國稅局調閱原告91至93年度所
      得資料清單在卷可按（見本院卷一第91-93 頁），原告復
      未舉證證明於發生本件車禍前確係從事女子美髮、美容工
      作，每月收入5 萬元或已有從事美髮業之計劃等客觀之確
      定性事實，原告請求工作損害賠償，尚屬無據，難予准許
      。
  5.減少勞動能力損失：
    按不法侵害他人之身體或健康者，對於被害人因此喪失或
      減少勞動能力應負損害賠償責任，為民法第193 條第1 項
      所明定。所稱喪失或減少勞動能力之價值應以該喪失或減
      少之能力在通常情形下，可能取得之收入為標準，既不得
      以現有之收入為依據，亦非以一時一地之工作收入為準（
      最高法院73年度台上字第1821號判決要旨參照）。查原告
      為65年7 月12日出生，於本件車禍發生時為27歲，值青壯
      年，且已取得女子美髮、美容之技術士證照，無論其於車
      禍受傷之際，是否確有從事美髮師之職，原告具有一般工
      作能力，應可認定。
    查原告因左側鎖骨骨折及左側遠端橈骨骨折於92年8 月24
      日至92年8 月30日於臺大醫院住院，並於92年8 月25日施
      行左側橈骨骨折之內固定手術。於93年12月9 日至93年12
      月11日因骨折已癒，至臺大醫院住院接受內固定器拔除手
      術。根據95年7 月25日內診觀察，原告左手腕關節有外傷
      性關節炎變化，急性期受傷後經治療可療養數週至數月，
      無法工作之期間受原告之工作性質及工作意願影響。再(1)
      原告術後需休養多久功能方可恢復，需視骨折情況、個人
      體質、功能性質等而定，以原告骨折第2 次手術後休養8
      個月應已足夠，內固定拔除視骨折癒合情形等因素決定，
      以本案時間應已足夠。(2)原告目前手腕功能有殘留運動障
      礙，主要是外轉受限，是否影響美髮工作，視其工作性質
      而定（指洗頭、剪髮、燙髮、或其他造型工作），也受原
      告之主觀意識所影響（不能否認主觀意識之存在，殘障者
      若施以訓練加以本身意志力，仍可得奧運金牌）。(3)以目
      前因外傷性關節炎之情況而言，可能無法從事太複雜或時
      間太久之工作，工作能力之限制如(2)說明等情，有臺大醫
      院95年8 月17日校附醫祕字第0950002385號函、96年2 月
      26 日 校附醫祕字第0960001054號函各1 紙附卷可參（見
      本院卷一第98、130 頁）。原告主張因本件車禍其勞動能
      力已有減損，應可認定。被告辯稱原告勞動能力並無減損
      云云，尚屬無據。
    原告雖以其所受傷害相當於勞工保險條例第53條所附殘廢
      給付標準表之第94項殘廢等級第13級，主張減少勞動能力
      比率為23.07 ％云云。惟查勞工保險條例第53條所附之各
      級殘廢等級表係規範被保險勞工因受傷或疾病致身體遺存
      障害之殘廢給付標準，並非計算減少勞動能力百分比之計
      算表，況該給付標準表，並未附有所謂「各殘廢等級喪失
      或減少勞動能力比率表」，原告所援引之比率表究係何人
      依何標準製作，已有疑義，況每人受傷情況不一，不能遽
      以作為認定原告減少勞動能力程度之根據。原告上開主張
      ，尚嫌無據。
    本院參酌勞工保險條例第53條勞工殘廢給付標準表上肢機
      能障害系列所列兩上肢均喪失機能者最高給付標準1000日
      ，及第94項一上肢三大關節中有一大關節遺存運動障害之
      給付標準60日之比例為6 ％，再審酌上開臺大醫院鑑定函
      一再強調是否影響工作也受原告主觀意識影響，可見原告
      左手腕雖殘留外轉受限障礙，並非不能克服，且依臺大醫
      院鑑定函並未認定原告左手腕外轉受限之障礙已達勞工保
      險條例之殘廢等級，即無證據證明原告已達殘廢程度，原
      告手部障礙程度應屬輕微，及考量對原告美髮專業工作性
      質之影響等情，認原告勞動能力減損之比率為5 ％應屬適
      當。
    原告為65年7 月12日出生，於發生本件車禍時為27歲，原
      告請求自94年8 月11日起至60歲退休止，計有30年11月的
      工作期間，以每月15,840元計算，乘以喪失勞動能力比率
      5 ％，每年損失為9,504 元（15840 元×12×5 ％＝9,50
      4 元），依霍夫曼係數計算30年11月期間扣除中間利息，
      原告所受勞動能力減損之損害為180,538 元（9,504 元×
      30.9166 年霍夫曼係數18.0000000＝180,538 元）。原
      告請求減少勞動能力之損害部分於此範圍內之損害應屬有
      據，逾上開金額部分為無理由。
  6.精神慰撫金：
    按非財產上之損害賠償，應以實際加害之情形、被害人所受
    精神上痛苦之程度、賠償權利人之身分地位、經濟能力，並
    斟酌賠償義務人之經濟狀況、可歸責之程度等定之。查原告
    為65年7 月12日出生，高職畢業，91、92年度均無所得，名
    下有3,199 ㏄之汽車1 輛；被告乙○○為72年12月24日出生
    ，車禍時就讀南亞夜二專，現在中友機電公司任會計助理，
    92年度所得為27餘萬元，名下無財產；有附於刑事偵查卷宗
    調查筆錄及本院卷附財產所得歸屬資料清單可參。本院審酌
    上開情狀，及原告因本件車禍身體傷害往返醫院就診、期間
    ，及原告為本件車禍之主要肇事因素、被告乙○○之過失程
    度較輕等一切情狀，認原告請求50萬元之精神慰撫金稍嫌過
    高，應予核減為10萬元，為屬公允，原告逾此數額之請求，
    為無理由，不予准許。
  7.綜上計算，被告應賠償原告之損害賠償額共計322,573 元（
    計算式：醫療費用27,135元＋看護費用11,400元＋交通費用
    3,500 元＋減少勞動能力損害180,538 元＋精神慰撫金10萬
    元＝322,573 元）。
  (三)過失比例：
    按損害之發生或擴大，被害人與有過失者，法院得減輕賠償
    金額，或免除之；民法第217 條第1 項定有明文。查本件車
    禍之發生被告乙○○應負20％過失責任，原告應負80％過失
    責任已如前述。原告就本件車禍之發生與有過失，依前揭民
    法第217 條第1 項規定，被告乙○○應賠償原告所受損害額
    為64,515元（計算式：322,573 20％＝64,515，小數點以
    下四捨五入）。
三、原告主張被告乙○○之法定代理人即被告甲○○、丁○○應
    與被告乙○○負連帶賠償責任一節：
  (一)按限制行為能力人不法侵害他人權利者，以行為時有識別能
    力為限，與其法定代理人連帶負損害賠償責任。行為時無識
    別能力者，由其法定代理人負損害賠償責任。前項情形，法
    定代理人如其監督並未疏懈，或縱加以相當之監督，而仍不
    免發生損害者，不負賠償責任，民法第187 條第1 項、第2
    項分別定有明文。次按駕駛執照之取得，是對取得者之駕駛
    技術或能力給予肯定，表示取得者於駕駛時對於車輛在道路
    行駛中所發生之狀況，應注意事項有完全而獨立之判斷、分
    析、決策能力，故限制行為能力人取得駕駛執照後，其駕駛
    技術、能力與取得駕駛執照之成年人完全相等，殆無疑義。
    從而，限制行為能力人如已取得駕駛執照，其法定代理人自
    應相信，實亦無從反對該限制行為能力人之駕駛行為，在一
    般正常狀況下，並無危害用路人之可能；而法定代理人所得
    監督者，僅在於督促、防範、教誨限制行為能力人不得有違
    反正常安全駕駛之行為，而致危害他人，如酒後駕車，深夜
    駕車遊盪不歸，參與飆車，或整夜未眠，於精神狀態不集中
    之情形下駕車等。
  (二)本件被告乙○○係72年12月24日出生，有年籍資料附卷可稽
    ，其於92年8 月24日肇事時，係滿18歲之限制行為能力人，
    行為時已有識別能力，又肇事時已取得駕駛執照，有交通部
    製發之駕駛執照附於刑事卷宗可稽（見臺彎桃園地方法院檢
    察署92年度偵字第18986 號卷第20頁）。被告肇事當時係自
    桃園大溪內柵住處欲經慈湖往石門水庫之餐廳打工，為原告
    所不爭執。則被告乙○○於肇事當時，既已取得駕駛執照，
    且係在上班途中發生事故，並無酒後駕車，飆車，或深夜駕
    車遊盪不當行為，被告乙○○以機車代步，往返於內柵住處
    與工作場所短短數公里間，並未違反社會常規。而本件車禍
    之意外事故之發生，衡諸一般成年之第三駕駛人，亦難期完
    全避免，難指被告乙○○之法定代理人即被告甲○○、丁○○有何監督疏懈之處。被告甲○○、丁○○已盡合法之監督
    責任，原告請求被告甲○○、丁○○應與被告乙○○連帶負
    損害賠償之責，難認有據，不予准許。
四、綜上所述，原告依據侵權行為之法律關係，請求被告乙○○
    給付64,515元，及自起訴狀繕本送達翌日（即95年1 月10日
    ）起至清償日止，按年息5 ％計算之利息，為有理由，應予
    准許。逾此範圍之其餘請求則不予准許，應予駁回。
五、假執行之宣告：
    本件原告勝訴部分，因所命給付之金額未逾50萬元，應由本
    院依職權宣告假執行。被告乙○○陳明願供擔保，聲請宣告
    免為假執行，於原告勝訴分，核無不合，爰酌定相當擔保金
    額准許之。至於原告敗訴部分，其假執行之聲請失所依附，
    應予駁回。
肆、本件事證已經明確，原告其餘主張或陳述，於本件判決結果
    並無影響，不再一一論述。
伍、據上論結，本件原告之訴為一部有理由，一部無理由，依民
    事訴訟法第79條、第389 條第1 項第5 款、第392 條第2 項
    規定，判決如主文。
中    華    民    國    97    年    2    月    22    日
                  民事第二庭    法  官  蔡寶樺
以上正本，係照原本作成。
如對本判決上訴，須於判決送達後20日內向本院提出上訴狀
中    華    民    國    97    年    2    月    22    日
                                書記官  李宛儒


司法院資訊處製作；財團法人民間司法改革基金會備份。
